臺北高等行政法院判決　　　　　　　　　　　　　　　九十年度訴字第四○八七號
　　　　　　　　　　　　　　　.
　　原　　　告　苣邦股份有限公司
　　代　表　人　甲○○董事長.
　　被　　　告　新竹縣政府
　　代　表　人　乙○○縣長）.
　　訴訟代理人　丙○○
　　　　　　　　丁○○
右當事人間因水污染防治法事件，原告不服行政院環境保護署中華民國九十年三月二
十二日環署訴字第○○六九九四五號訴願決定，提起行政訴訟，本院判決如左：
　　主  文
原告之訴駁回。
訴訟費用由原告負擔。
　　事  實
一、事實概要：原告曾於民國八十九年一月十五日因廢水繞流排放，採樣檢驗結果不
    符合放流水標準，經裁處罰鍰新台幣（下同）六萬元在案。復經被告所屬環境保
    護局依民眾之陳情，於八十九年十月十日派員現場稽查，發現原告所有之污水處
    理設備未正常運作，處理設備功能存疑，廢水繞流排放至頭前溪，經採樣檢驗結
    果，懸浮固體（檢驗報告誤載為懸浮微粒）五一八九三毫克＼公升，不符合放流
    水標準。被告以其係第二次違規，廢水均經非核可之放流口而溢流排放，且不符
    合放流水標準，依行政院環保署八十七年二月十九日（八七）環署水字第○○○
    九八一四號函釋關於水污染防治法情節重大認定原則第四點規定，即於一年內有
    二次繞流排放不符合放流水標準之廢（污）水者，即構成情節重大，乃依八十九
    年十月三十日（八九）府環水字第一六○五五八號函處以停工處分。原告不服，
    提起訴願，遭決定駁回，遂提起行政訴訟。
二、兩造聲明：
　(一)原告聲明：訴願決定及原處分均撤銷。
　(二)被告聲明：駁回原告之訴。
三、兩造之爭點：原告於八十九年十月十日繞流排放之廢水，經檢測不符合放流水標
    準，被告以其情節重大為停工之處分，是否違法？
　(一)原告主張之理由：
    1.被告於八十九年一月十五日稽查原告並採樣檢驗，當日適逢大雨，最終沉澱池
      中污泥經雨水沖刷而溢流經頭前溪內，非如被告所言係繞流排放，雖雨水直接
      落於處理設施內，依環保署七十九年五月二十二日（七九）環署水字第一三一
      九九號函認非屬「自然水」，但其與繞流排放之內容尚屬有間，被告以水污染
      防治法第十八條之規定處罰，顯有違誤。且被告人員已於八十九年二月至現場
      實地勘查，認已改善完妥，並無「經限期改善，而未完成改善」之情事。
    2.原告因沈澱池不敷使用，故將原核准之排放口堵住，換成旁邊之排放口。八十
      九年十月十日原告確有繞流排放及廢水不符合放流水標準之情形，惟已自行停
      工改善，且八十九年一月十五日係池水滿溢，並非「繞流排放」，被告依水污
      染防治法情節重大認定原則第四點認定原告違規情節重大，顯有違誤。
    3.原告所產生之廢（污）水，係處理砂石產生之懸浮固體，並非經八十一年八月
　　　十八日（八一）環署水字第三七二○九號公告之「有害健康物質」，似無直接
　　　命停工之必要。
　　4.原告於八十九年一月間違規時，已於一個月內改善完成，第二次違規時亦暫停
　　　排放廢（污）水之程序，暫將廢水由回收池回收至廠內使用，依比例原則，被
　　　告如可以科處罰鍰之方式達到廢（污）水改善之目的時，即不得以停工之方法
　　　限制原告之權利。
　　5.被告認原告排放廢（污）水之行為已該當於水污染防治法第十四條之規定，亦
      有未洽，因原告自始有合法之排放許可。
　(二)被告主張之理由：
    1.被告稽查人員於八十九年十月十日六時三十分現場稽查，發現原告廢水處理場
      最終沈澱池有開關（非被告核定之排放口），直接將廢水未經處理排放，並採
      取廢水檢驗（其結果懸浮固體為五一八九三毫克＼公升）不符放流水標準，並
      非原告所述為處理設備故障，被告依據水污染防治法第七條併同法第三十八條
      ，並依行政院環境保護署水污染防治法情節重大認定原則第四項規定，處以停
      工處分，依法並無不合。
    2.原告之廢（污）水處理池，屢遭民眾陳情，被告經稽查發現原告廢（污）水處
      理池溢流及使用暗管排放廢水，九十年五月一日被告稽查發現原告廢水處理池
      邊坡崩塌，致原廢水直接流入河川中，依水污染防治法第七條、第三十八條及
      水污染防治法情節重大認定原則第四項規定，被告於八十九年十月三十日（八
      九）府環水字第一六○五五八號函說明五中仍請原告如復業，請依據水污染防
      治法施行細則第六十七條規定申請復業，並未如原告所稱違反比例原則。
　　理  由
一、原告起訴後，被告代表人於九十年十二月二十日變更為乙○○，業已具狀聲明承
    受訴訟，合先敘明。
二、按「事業、污水下水道系統或建築物污水處理設施，排放廢（污）水於地面水體
    者，應符合放流水標準。」「事業排放廢（污）水於地面水體者，應向直轄市、
    縣（市）主管機關申請，經審查登記，發給排放許可證後，始得排放廢（污）水
    。」「事業水污染防治措施及排放廢（污）水管理辦法，由中央主管機關會商相
    關目的事業主管機關定之。」「事業或污水下水道系統排放廢（污）水，違反第
    七條第一項或第八條規定者，處新台幣六萬元以上六十萬元以下罰鍰，並通知限
    期改善，屆期仍未完成改善者，按日連續處罰；情節重大者，得命其停工或停業
    ，必要時，並得撤銷其排放許可證或勒令歇業。」「違反依第十八條所定辦法者
    ，處新台幣六萬元以上六十萬元以下罰鍰，並通知限期補正或改善，屆期仍未補
    正或成改善者，按日連續處罰；情節重大者，得命其停工或停業。」為水污染防
    治法第七條第一項、第十四條第一項、第十八條、第三十八條、第四十三條所明
    定。次按「廢（污）水不得繞流排放。」事業水污染防治措施及排放廢（污）水
    管理辦法第五十四條第一項前段亦有明文。
三、查原告曾於八十九年一月十五日因廢水繞流排放，且廢水採樣檢驗超過放流水標
    準，經被告以八九府環二字第一○○六八號處分書處罰鍰六萬元，復經被告所屬
    環境保護局依民眾之陳情，於八十九年十月十日派員稽查發現原告所有之污水處
    理設備未正常運作，處理設備功能存疑，廢水繞流排放至頭前溪，經採樣檢驗結
    果，懸浮固體五一八九三毫克＼公升，不符合放流水標準之事實，有水污染稽查
    紀錄、前開處分書、稽查現場照片、受理公害陳情案件清單等件在卷及廢水檢驗
    報告影本在訴願卷可稽，原告亦自認其就八十九年一月十五日之違規所處罰鍰六
    萬元未為爭訟，罰鍰尚未繳納，且於八十九年十月十日確有繞流排放廢水、放流
    水不符合標準之情事，應堪認為真實。是被告以原告係第二次違規，廢水均經非
    核可之放流口而溢流排放，且不符合放流水標準，依行政院環保署八十七年二月
    十九日（八七）環署水字第○○○九八一四號函釋關於「水污染防治法情節重大
    認定原則」第四點規定，即於一年內有二次繞流排放不符合放流水標準之廢（污
    ）水者，即構成情節重大，為停工之處分，訴願決定予以維持，揆諸首開規定，
    並無不合。
四、原告雖主張八十九年一月十五日係池水滿溢，並非「繞流排放」，且其事後已改
    善，同年十月十日第二次違規後亦自行暫停排放廢（污）水，依比例原則，被告
    可科處罰鍰，不得以停工限制原告之權利云云。惟查廢（污）水之排放須經由主
    管機關核准之排放口為之，經核八十九年一月十五日之水污染稽查紀錄所載，原
    告之廢水池水位滿溢四處溢流至河川，其溢流處並非被告核准之放流口，自屬繞
    流排放。又原告二次違規期間，復經民眾多次陳情公害污染，而其八十九年一月
    十五日經查獲違規所處罰鍰處分業已確定，原告迄未繳納，其拒不繳納罰鍰，復
    再次違規繞流排放不符合放流水標準之廢（污）水，自屬情節重大，被告依法為
    其停工之處分，並未違背比例原則，原告主張並無可採。從而原處分及訴願決定
    均無違誤，原告徒執前詞，聲請撤銷，為無理由，應予駁回。
五、據上論結，本件原告之訴為無理由，依行政訴訟法第九十八條第三項前段，判決
    如主文。
中　　華　　民　　國　　九十一　　　年　　　六　　　　月　　  五  　　　日
                 臺 北 高 等 行 政 法 院   第 一 庭
                                審 判 長 法  官　鄭 忠 仁
                                         法  官　林 育 如
                                         法  官　楊 莉 莉
右為正本係照原本作成。
如不服本判決，應於送達後二十日內，向本院提出上訴狀並表明上訴理由，如於本判
決宣示後送達前提起上訴者，應於判決送達後二十日內補提上訴理由書（須按他造人
數附繕本）。
中　　華　　民　　國　　九十一　　　年　　　六　　　　月　　  五  　　　日
            　　　　　　　　　　　　     書記官  黃 舜 民
